【裁判字號】    98,訴,1351
【裁判日期】    990121
【裁判案由】    債務人異議之訴
【裁判全文】
臺灣臺北地方法院民事判決              98年度訴字第1351號
原      告  戊○○
            丙○○
            甲○○
上三人共同
訴訟代理人  陳俊翰律師
被      告  國泰人壽保險股份有限公司
法定代理人  張發得
訴訟代理人  丁○○
上列當事人間債務人異議之訴事件，本院於民國98年12月30日言
詞辯論終結，判決如下：
    主  文
本院98年度司執字第41451號清償債務強制執行事件關於原告戊○○部分強制執行程序應予撤銷。
原告其餘之訴駁回。
訴訟費用由被告負擔三分之一，餘由原告丙○○、甲○○負擔。
    事實及理由
甲、程序事項：按訴狀送達後，原告不得將原訴變更或追加他訴
    。但被告同意者，不在此限，民事訴訟法第255條第1項第1
    款定有明文。原告於訴狀送達後之民國98年8月14日追加丙○○、甲○○、乙○○為原告（乙○○部分於98年12月30
    日撤回），經被告同意，揆之首揭說明，其所為訴之追加應
    予准許。
乙、實體方面：
壹、原告起訴主張：
  一、原告之父邱火榮於86年8月間向被告借款新臺幣（下同）
      220萬元，並提供其所有門牌號碼為屏東縣屏東市○○街
      47之1號房屋及其坐落之土地（下稱系爭不動產）供擔保
      ，設定本金最高限額264萬元之抵押權，因無力還款，系
      爭不動產遭拍賣後仍未能完全清償債務，邱火榮於92 年4
      月16日死亡，原告為邱火榮之繼承人，被告遂就原告戊○○對第三人台亞石油股份有限公司（下稱台亞公司）之薪
      資債權聲請強制執行，並經本院以98年度司執字第41451
      號執行在案（下稱系爭強制執行程序）。惟原告戊○○係
      於72年6月9日出生，並於同年月29日經邱火榮、周居菊收
      養，邱火榮於92年4月16日死亡，繼承開始時原告戊○○
      為限制行為能力人，原告丙○○常年在外地工作，原告甲○○於繼承開始時尚在服役，皆未與邱火榮同財共居，對
      於邱火榮積欠被告債務一事毫無知悉，原告係因不可歸責
      於己之事由而未於法定期間內為拋棄或限定繼承，又借款
      之商業行為本即有一定之風險，而金融機構貸款時亦會做
      風險評估，則邱火榮之全部財產既已全部用來清償對被告
      之債務，即已符合交易之公平，被告縱因對邱火榮償債能
      力評估有誤致生損失，亦屬商業行為之風險，目前原告丙○○、丙○○之子、原告之母及原告戊○○每月僅靠
      24,000元之薪資生活，如由被告繼續執行原告戊○○之薪
      資，即屬顯失公平。原告戊○○依民法繼承編施行法第1
      之1條第2項之規定，原告丙○○、甲○○依民法繼承編施
      行法第1之3條第4項之規定，原告僅以所得遺產為限，負
      清償責任，且原告並未繼承任何遺產。
  二、為此依強制執行法第14條規定提起本訴，並聲明：本院98
      年度司執字第41451號強制執行程序應予撤銷。
貳、被告答辯則以：
  一、系爭強制執行程序業已終結：本院執行處於98年6月16 日
      核發移轉命令，該移轉命令業經合法送達第三人台亞公司
      ，第三人台亞公司未於移轉命令送達翌日起10日內之不變
      期間提出異議，該移轉命令即生效力，該執行第三人金錢
      債權之強制執行程序即告終結，依司法院33年院字第2776
      號解釋，原告不得請求撤銷對第三人台亞公司之薪資債權
      執行程序。
  二、原告戊○○無民法繼承編施行法第1之1條第2項之適用：
      依繼承當時民法第1156條之規定，原告戊○○於92年7月
      15日前得為限定繼承，原告戊○○於92年6月29日即已成
      年，有充分的時間得聲請限定繼承而不為，自與民法繼承
      編施行法第1之1條第2項規定：「未能於修正施行前之法
      定期間為限定或拋棄繼承」之要件不符，原告戊○○並無
      民法繼承編施行法第1之1條第2項之適用。
  三、原告無民法繼承編施行法第1之3條第4項之適用：繼承事
      實發生時原告與邱火榮之居住地址均為屏東縣屏東市○○
      街47之1號，原告與邱火榮有同財共居之事實，且原告戊○○、丙○○於鈞院91年度執字第17835號、92年度執字
      第18006號強制執行程序中皆曾簽收送達之文書，已徵原
      告於繼承開始前已知悉邱火榮對被告之債務，原告自無民
      法繼承編施行法第1之3條第4項之適用。
  四、原告業已繼承訴外人邱火榮之遺產：原告申報邱火榮之遺
      產至少有系爭不動產、聯邦商業銀行之存款、大眾銀行之
      存款、屏東第一信用合作社之存款、聯邦商業銀行之股票
      ，且依邱火榮92年度綜合所得稅各類所得清單，邱火榮之
      遺產尚有新光銀行之存款，原告主張邱火榮未留下任何遺
      產，應非屬實。
  五、由原告繼續履行繼承債務並無顯失公平之情事：原告戊○○每月薪資約為23,624元，被告戊○○主張與母同住需支
      付母親生活費用，惟被告戊○○之母另有子3人，依扶養
      人數4人及97年度臺灣省每人每月最低生活費用9,829元計
      算，原告戊○○每月最低生活費用加計扶養費用為12,286
      元，被告執行原告戊○○每月薪資7,875元後，原告戊○○尚餘15,749元，足以支付最低生活費用及扶養費用，故
      由原告戊○○繼續履行繼承債務並無顯失公平之情事。另
      原告既已繼承邱火榮財產上之一切權利、義務，則由原告
      繼續履行邱火榮對被告之債務，並未顯失公平。
  六、為此聲明：原告之訴駁回。
參、兩造不爭執事項：
   1、邱火榮於86年8月間向被告借款220萬元，並提供其所有不
      動產所擔保，設定本金最高限額264萬元之抵押權。惟未
      依約還款，經被告向屏東地方法院聲請核發88年度促字第
      6279號支付命令：「邱火榮應於本命令送達後20日之不變
      期間內，向債權人即國泰人壽保險公司給付214萬6944 元
      ，及自87年11月26日起至清償日止，按年息10%計算之利
      息，暨其逾期6個月以內者，按上開利率之10%，逾期超過
      6個月者，按上開利率之20%計算之違約金，並賠償程序費
      用111元」，嗣並於88年6月10日確定。
   2、被告於91年11月25日持前開支付命令及確定證明書為執行
      名義，向屏東地院聲請強制執行邱火榮提供之抵押物（案
      列91年度執字第17835號），92年5月29日因聲請減價再拍
      賣仍未拍定而視為撤回該不動產之執行，屏東地院因而於
      92年6月2日核發債權憑證。
   3、邱火榮於92年4月16日死亡，其繼承人有丙○○（66年7月
      12日生）、甲○○（68年4月13日生）、乙○○（69年8月
      12日生）、養女戊○○（原名邱淑華即本件原告，72年6
      月9日生）。
   4、被告於92年10月16日持前開債權憑證向屏東地院聲請強制
      執行前開抵押物（案列92年度執字第18006號），93年6月
      3日拍定，被告受償「執行費3萬263元、利息103萬5548元
      、本金28萬9189元」，尚欠「違約金19萬4290元、本金
      185 萬251元，及自93年6月11日起至清償日止，按年息9%
      計算之利息，並自93年6月11日起至清償日止，按原利率
      20%計算之違約金」，屏東地院並於93年8月10日換發92年
      執字第18006號債權憑證。
   5、被告於98年5月18日持屏東地院92年執字第18006號債權憑
      證，向本院聲請強制執行（案列98年度司執字第41451號
      ，即系爭強制執行事件），經本院於98年5 月20日核發扣
      押原告戊○○對第三人台亞公司薪資債權之執行命令，嗣
      於98年6月16日核發移轉命令。
肆、得心之理由：原告起訴主張邱火榮對被告之債務不應由原告
    繼續履行，並訴請撤銷系爭強制執行程序等語，為被告否認
    ，並以前揭情詞置辯，茲就兩造爭點分述如下：
一、系爭強制執行程序就原告戊○○部分尚未終結，得提起債務
    人異議之訴，就丙○○、甲○○部分則已經終結，不得提起
    債務人異議之訴：
  （一）按債務人異議之訴應於強制執行程序終結前提起，為強
        制執行法第14條第1項所明定。又債務人提起異議之訴
        ，旨在排除債權人基於執行名義而為之執行，故異議之
        訴應於執行程序開始後終結前提起之。若執行程序已告
        終結，或尚未開始，因執行程序已無從排除或無執行程
        序可資排除，均不得提起。另依強制執行法第115條之1
        第2項規定就薪資債權核發移轉命令，須待將來薪資債
        權發生時，始生債權移轉之效力，是關於未到期之薪資
        債權，其執行程序不能謂已終結。
  （二）本件被告持臺灣屏東地方法院92年8月10日屏院高民執
        丁字第92執18006號債權憑證，向本院聲請執行原告戊○○於台亞石油股份有限公司（下稱台亞公司）之薪資
        債權（本院98 年度司執字第41451號），本院於98年5
        月20日就前開薪資債權核發扣押命令，嗣於98年6月16
        日再發給移轉命令，並將前開債權憑證加註已核發移轉
        命令發還予被告等情，已經調閱上開執行案卷查核屬實
        。關於原告戊○○部分，其已扣押未到期之薪資債權，
        須待將來薪資債權發生時，始生債權移轉之效力，就此
        部分，應認其執行程序尚未終結，原告自得提起債務人
        異議之訴。另原告丙○○、甲○○部分，則因被告未就
        其等之財產聲請強制執行，且執行法院依強制執行法第
        27條規定發給債權憑證，交債權人即本件被告收執，俟
        發現財產再予執行，系爭執行程序關於原告丙○○、甲○○行為即為終結，自無執行程序可資排除，原告丙○○、甲○○本於強制執行法第14條之規定提起債務人異
        議之訴請求撤銷執行程序，於法即有未合，不應准許。
二、原告戊○○於繼承開始時為限制行為能力人，未為限定或拋
    棄繼承，審酌其所繼承之債務及經濟狀況，認由其繼續履行
    繼承債務顯失公平，應僅以所得遺產為限，負清償責任，系
    爭強制執行程序執行原告戊○○之固有財產應撤銷其執行程
    序：
  （一）按「繼承人為無行為能力人或限制行為能力人對於被繼
        承人之債務，以所得遺產為限，負清償責任」97年1 月
        2日修正公布之民法第1153條第2項定有明文。又按「繼
        承人對於被繼承人之債務，以所得遺產為限，負清償責
        任」98年6月10日修正公布之民法第1148條第2項定有明
        文。再按「繼承在民法繼承編中華民國96年12月14日修
        正施行前開始，繼承人於繼承開始時為無行為能力人或
        限制行為能力人，未能於修正施行前之法定期間為限定
        或拋棄繼承，由其繼續履行繼承債務顯失公平者，於修
        正施行後，得以所得遺產為限，負清償責任」民法繼承
        編施行法第1之1條第2項定有明文。
  （二）原告戊○○於72年6月9日出生，被繼承人即原告之父邱
        火榮於92年4月16日去世，當時尚未滿20歲為限制行為
        能力人，且未能於繼承編修正施行前之法定期間為限定
        或拋棄繼承，為兩造所不爭執而可以確認，原告戊○○
        即有前開97年1月2日修正公布之民法第1153條第2項規
        定以及民法繼承編施行法第1之1條第2項之適用。本院
        審酌被繼承人邱火榮所遺留之債務金額為2,004,541元
        及自93年6月10日起算之利息（見執行卷扣押命令及移
        轉命令），原告戊○○現年為28歲，服務於台亞公司薪
        資每月約為24,000元（如原告98年8月11日追加暨準備
        狀，審訴卷第58頁，依被告答辯2狀以收取原告98年5、
        6月薪資三分之一共計15,749元推算約為23,624元，見
        審訴卷第44頁），尚有養母周儀君需由其扶養等情，認
        如由原告戊○○繼續負擔債務雖不影響其生存權，但恐
        導致其生活支出受限，無法為其他教育文化活動，影響
        其人格發展（97年1月2日立法院協商會議討論內容參照
        ），顯有失公平，原告戊○○得依民法繼承編施行法第
        1之1條第2項規定，主張以所得遺產負為限負清償責任
        ，原告戊○○主張被告不得對其固有之薪資債權聲請強
        制執行，依強制執行法第14條提起債務人異議之訴請求
        撤銷系爭強制執行程序，為有理由，應予准許。
三、綜上所述，系爭強制執行程序就原告戊○○部分尚未終結，
    得提起債務人異議之訴，就丙○○、甲○○部分則已經終結
    ，不得提起債務人異議之訴，又原告戊○○應僅以所得遺產
    為限，負清償責任，系爭強制執行程序應予撤銷。從而，原
    告戊○○依強制執行法第14條規定提起債務人異議之訴，請
    求撤銷系爭強制執行程程序，為有理由，應予准許，原告其
    餘請求則非有理由，應予駁回。
四、訴訟費用負擔之依據：民事訴訟法第79條、第85條第1項。
中    華    民    國    99    年    1     月    21    日
                  民事第二庭    法  官  張松鈞
以上正本係照原本作成
如對本判決上訴，須於判決送達後20日內向本院提出上訴狀
中    華    民    國    99    年    1     月    21    日
                                書記官  林梅珍

司法院資訊處製作；財團法人民間司法改革基金會備份。
